臺灣臺中地方法院刑事判決　　九十四年度訴字第一三一四號
　　公　訴　人　台灣台中地方法院檢察署檢察官
　　被　　　告　丙○○
　　指定辯護人　本院公設辯護人　乙○○
上列被告因違反槍砲彈藥刀械管制條例案件，經檢察官提起公訴
（九十四年度偵字第二二六九號），本院判決如下：
    主      文
丙○○無罪。
    理      由
一、公訴意旨略以：被告丙○○於民國九十一年間，在台南縣新
    化鎮某處，見一枚具殺傷力之制式國造一式三五公厘縮射練
    習火箭彈遺失在該處，竟未經許可撿拾該枚火箭彈而持有之
    ，並將該枚火箭彈拿回台南縣永康市○○○街四七巷三四號
    七樓之一住處藏放。嗣於九十二年九月十八日十時二十五分
    許，經警持臺灣彰化地方法院所核發之搜索票前往丙○○上
    開住處搜索，在房間電視櫃上當場扣得丙○○所持有之上開
    火箭彈一枚。案經台灣台中地方法院檢察署檢察官偵查起訴
    ，因認被告所為，係犯槍砲彈藥刀械管制條例第七條第四項
    之未經許可持有砲彈罪嫌等語。
二、按犯罪事實應依證據認定之，無證據不得認定犯罪事實；不
    能證明被告犯罪或其行為不罰者，應諭知無罪之判決，刑事
    訴訟法第一百五十四條第二項、第三百零一條第一項分別定
    有明文。而刑事訴訟法上所謂認定犯罪事實之證據，係指足
    以認定被告確有犯罪行為之積極證據而言，該項證據自須適
    合於被告犯罪事實之認定，始得採為斷罪資料，最高法院二
    十九年上字第三一０五號著有判例。又認定犯罪事實所憑之
    證據，無論係直接證據或間接證據，其為訴訟上之證明，須
    於通常一般之人均不致有所懷疑，而得確信其為真實之程度
    者，始得據為有罪之認定，倘其證明尚未達到此一程度，而
    有合理之懷疑存在，復無其他調查途徑可尋，法院即應為無
    罪之判決，最高法院七十六年台上字第四九八六號著有判例
    。
三、公訴人認被告涉有上開槍砲彈藥刀械管制條例第七條第四項
    之未經許可持有砲彈罪嫌，無非係以：於九十二年九月十八
    日十時二十五分許，經警持臺灣彰化地方法院所核發之搜索
    票前往被告丙○○上開住處搜索，在房間電視櫃上當場扣得
    丙○○所持有之上開火箭彈一枚等情，除據被告坦承持有該
    砲彈外，並有制式國造一式三五公厘縮射練習火箭彈一枚扣
    案佐證，而上開火箭彈一枚，經送內政部警政署刑事警察局
    鑑定，該局以九十二年十一月十六日刑偵五字第○九二○二
    一八三二三號鑑驗通知書，鑑定結果認係制式國造一式三五
    公厘縮射練習火箭彈，經以Ｘ光透視，顯示彈頭內有火藥，
    並有引信、擊針等裝置，且擊針已撞擊至引信，惟引信並無
    作用，而未使彈頭內火藥作用，係未爆彈，仍具危險性；此
    種小口徑目標練習縮射彈，使用時須用縮射彈筒套於Ｍ１９
    ０火箭彈發射筒內練習射擊，以節省實彈，因彈頭裝藥為火
    焰混合劑，目標彈著點會起火燃燒，具有殺傷力，資為主要
    論據，而認被告有上開犯行。
四、訊據被告丙○○固坦承持有該顆火箭彈，惟堅決否認有前揭
    犯行，辯稱：該顆已試射完之練習用火箭彈並無殺傷力等語
    。查：
（一）本件於九十二年九月十八日搜索，當場扣得扣案之火箭彈
      時，請未爆彈處理小組到場處理，當時負責處理之陸軍第
      五地區後勤指揮部野戰彈藥庫第一未爆彈處理組，由處理
      組長即未爆組組長甲○○先到場處理，其在工作處理單上
      ，載明：「甲○○組長抵達現場，初步鑑定為三五公厘縮
      射練習彈」，之後於同日十九時軍團彈管官汪豐仁中校抵
      達現場，鑑定結果為：「國造一式三五公厘縮射練習火箭
      彈之射擊後未爆彈，其底火及發射藥均已燃燒，火箭管內
      部無任何火藥，彈頭為灰色塑膠殼，內含閃光劑一點四一
      公克，僅具燃燒及發光效能，無爆炸威力」等語，有陸軍
      第五地區後勤指揮部野戰彈藥庫第一未爆彈處理組工作處
      理單一份附於偵查卷可稽，本件扣案之火箭彈，經該處理
      組先後初步鑑定、再鑑定，且有到場之未爆彈處理專家軍
      士官共四人，共同處理鑑定，火箭管內無任何火藥，而認
      為無爆炸威力，由未報組組長甲○○具名簽章負責。
（二）為查明該顆國造一式三五公厘縮射練習用火箭彈射擊後之
      未爆彈，是否有殺傷力，經本院再次函送內政部警政署刑
      事警察局鑑定，刑事警察局鑑定結果為：「制式國造一式
      三五公厘縮射練習用火箭彈須使用Ｍ一九○火箭彈發射筒
      ，方能發射使用」，「而該練習彈經配合發射筒使用後，
      彈頭裝藥為火焰混合劑，擊中目標彈著點後便起火燃燒，
      而無法重複使用」，「因該練習彈為火焰混合劑，使用後
      會射出及起火燃燒，而具有殺傷力」等語。有該局刑偵五
      字第○九四○○七五二六二號函附卷可參。上開鑑定結果
      認具有殺傷力之主要論點為：「因該練習彈為火焰混合劑
      ，使用後會射出及起火燃燒，而具有殺傷力」，其認有殺
      傷力係著重在「使用後會射出及起火燃燒」之射出衝動能
      量，查該顆練習彈，已因練習發射不能重複使用，而「發
      射彈藥已燃燒完畢，火箭管內部無任何彈藥」，此經彈管
      官汪豐仁中校，及甲○○中尉於現場處理時勘驗屬實並記
      明在卷如上所述可證，因該彈係全備彈（見國軍所用彈藥
      處理手冊第八章編號八○一一，及證人許維樺之證述）火
      箭管內既無任何彈藥，當然不可能再發射，也不致發生射
      出時之衝撞動能，及起火燃燒之殺傷力可言。是此部分有
      殺傷力之鑑定尚不足採。
（三）另本院再函請內政部警政署保安組鑑定，鑑定結果略為：
      「該練習用火箭彈須使用Ｍ一九○及配合六六火箭彈發射
      筒，方能發射使用，無法單獨使之成為爆裂物」，「該火
      箭彈經配合發射筒使用後，因彈頭裝藥為火焰混合劑，擊
      中目標彈著點後便起火燃燒，無法重複使用」等語。亦有
      該署警署保字第○九四○○九二八四四號函附卷可佐，是
      扣案之火箭彈係無法重複使用，且「該練習用火箭彈須使
      用Ｍ一九○及配合六六火箭彈發射筒，方能發射使用，無
      法單獨使之成為爆裂物」既無法單獨使之成為爆裂物，又
      無配合之發射筒，其單獨持有自不能成為爆裂物。
（四）內政部警政署刑事警察局於扣案之初，九十二年十一月十
      六日以刑偵字第○九二○二一八三二三號之鑑定通知書上
      所載，「送驗證物火箭彈壹枚，經以Ｘ光透視，顯示彈頭
      內有火藥，並有引信、擊針等裝置，且擊針已撞擊至引信
      ，惟引信並無作用，而未使火藥作用，係未爆彈，仍具危
      險性」等語，刑事警察局鑑定彈頭內含火藥，其論據係以
      Ｘ光透視結果認定，惟依陸軍第五地區後勤指揮部野戰彈
      藥庫第一未爆彈處理組所作之工作處理單所載，本件扣案
      之火箭彈，經該處理組先後初步鑑定、再鑑定，且有到場
      之未爆彈處理專家軍士官共四人，共同處理鑑定結果認：
      「火箭管內無任何火藥，彈頭為灰色塑膠殼，內含閃光劑
      一點四一公克，僅具燃燒及發光效能，無爆炸威力」等語
      所示，彈頭內所含者為「閃光劑一點四一公克，僅具燃燒
      及發光效能，無爆炸威力」，Ｘ光透視初步，僅認定係火
      藥，而現場鑑識及專門處理之證人許維樺，更依據其專業
      ，認定該火藥，係閃光劑，並非一般爆炸用之火藥，二者
      鑑定內含物並不相同，查此顆火箭彈係國造，國軍處理人
      員應係專家，其已有處理相同案件多起，並由鑑識人員親
      自體驗，直接用肉眼觀察及經驗能力均比刑事警察局以Ｘ
      光透視之間接、初步判斷為可採信，是上開扣案練習彈並
      無爆炸威力，亦可證明。
（五）證人許維樺即國軍聯勤第五地區支援指揮部中部地區彈藥
      庫新社彈庫第二未爆彈處理組，上士處理士，其到庭結證
      稱：「擔任現在的職務有二年之久」，「目前主要負責工
      作為未爆彈處理」，「有處理過本件扣案彈藥照片及陸軍
      第五地區後勤指揮部野戰彈藥庫第一未爆彈處理組工作處
      理單上所載本件扣案的同類型物品」，「本件扣案物品主
      要用途及功能為用於取代六六公厘火箭彈，作為練習訓練
      用，其功能是發聲及發煙，能夠產生爆炸聲響及白煙」，
      「扣案物品作練習訓練用，需要搭配三五公厘訓練縮射筒
      才能夠使用，火箭彈本身是一顆全備彈，並不需要再裝填
      其他物品，因其裡面有彈頭、引信、發射藥、底火」，「
      該練習彈本身不能重復使用」，「彈頭是橡膠做的會炸裂
      ，會產生聲響、白煙，彈藥本身會向前飛行，約可射擊到
      五十到三百二十五公尺之距離，彈頭會炸裂是於擊中目標
      之後炸裂」，「產生的動能有多大並沒有確實的數據，其
      所有的力量都是靠底火的火藥來推動前進，並且是靠慣性
      使引信作用」，「這類型的練習彈裝填於縮射筒後擊發會
      不會產生危險，並且有無殺傷力問題，危險性是以它射擊
      的速度來決定，至於殺傷力要看它擊中目標當時的慣性大
      小」，「扣案照片及陸軍第五地區後勤指揮部野戰彈藥庫
      第一未爆彈處理組工作處理單所載，彈頭還沒有炸裂一節
      ，因該顆未爆彈引信失效，也有可能是射擊的角度偏差，
      導致彈頭未爆裂，或是底火的火藥受潮無法產生作用」，
      「發射藥已經燒完，但是彈頭尚有火藥，底火已經擊發，
      彈頭的火藥含量是一點四一公克的閃光劑，閃光劑是產生
      爆炸聲響及白煙用的，中間的管子是要裝發射藥用的，但
      是扣案的這顆砲彈底火已經擊發，發射藥已經燒完，當天
      到現場處理的人員從砲彈的空管子看就知道火藥已經用完
      」，「它受到高溫、撞擊或拿東西敲它的時候還是會爆裂
      ，它爆裂時就像一般爆竹爆裂產生的效用相同，因為它含
      火藥量很少，而這顆彈藥的彈頭如果是拿在手上的時候爆
      裂，手有可能被炸傷，但如果稍微有點距離，則可能被爆
      裂的彈頭破片打到，這時候可能會有點痛，但不會受傷。
      該顆砲彈彈頭爆裂時，所產生的動能應該不會穿透豬皮，
      至於人體皮膚，只要不直接接觸，應該不會受傷，如果離
      彈頭十公分以上，則應該不會產生傷口，至於實際數據要
      中科院才能提供」，「處理單上所載的該彈藥具燃燒及發
      光效能，無爆炸威力一節，其所指的無爆炸威力是指：並
      不致於對人員產生危害」等語。該顆未爆彈究有無殺傷力
      ，由上證人之結證，其已陳述清楚，該顆未爆彈應該沒有
      殺傷力，即使彈頭部分僅存一點四一公克的閃光劑，碰到
      高溫或撞擊才可能產生爆炸的情形出現，而爆炸威力就像
      爆竹一樣，對人體並不能產生炸傷危害，是被告所撿拾之
      練習用，已射擊完畢之未爆彈，應不具殺傷力存在，應堪
      採信。
五、公訴人僅以被告坦承持有，及上開內政部警政署刑事警察局
    之鑑定，而認被告有犯槍砲彈藥刀械管制條例第七條第四項
    之罪嫌，經本院行交互詰問結果，證人許維樺之證述，及就
    上開內政部警政署刑事警察局多次之鑑定結果，其瑕疵矛盾
    之處甚多，自不能輕易採信，此外，公訴人並未舉出足以供
    本院確信，或供本院調查被告所持有之火箭彈確有殺傷力之
    積極有力證據，既無積極證據得以確認被告就本件之犯行，
    自不能輕易入被告於罪，由上開所述，被告之行為，核與槍
    砲彈藥刀械管制條例第七條第四項之罪之構成要件不相符合
    。此外，復查無其他積極證據足資證明被告有何上開犯行之
    行為，其前揭犯行應屬不能證明，揆諸首揭規定及判例意旨
    ，爰為無罪判決之諭知。
據上論斷，應依刑事訴訟法第三百零一條第一項前段，判決如主
文。
中  華  民  國    94    年     9     月    21       日
                  臺灣臺中地方法院刑事第十五庭
                            審判長  法  官  張智雄
                                    法  官  林慧英
                                    法  官  黃松竹
右正本證明與原本無異。
如不服本判決，應於送達後十日內向本院提出上訴狀（須附繕本
），上訴於台灣高法院台中分院。
                                    書記官  董美惠
中  華  民  國    94    年     9     月    21       日
